---
title: "00 — Setup e Configuração do Ambiente"
subtitle: "Bibliometria de Gêmeos Digitais para Cidades Inteligentes"
author: "[Nome do Autor]"
date: today
format:
  pdf:
    toc: true
    toc-depth: 3
    number-sections: true
    fig-width: 10
    fig-height: 6
    documentclass: article
    geometry: margin=2.5cm
    fontsize: 11pt
    colorlinks: true
execute:
  warning: false
  message: false
---

# Introdução

Este notebook configura o ambiente de trabalho para a análise bibliométrica.
Aqui instalamos e carregamos todos os pacotes necessários, verificamos a versão
do R e definimos configurações de reprodutibilidade.

# Instalação de Pacotes

Primeiro, verificamos se cada pacote necessário está instalado.
Caso não esteja, o código realiza a instalação automaticamente.

```{r}
#| label: instalar-pacotes

# Lista de pacotes necessários para o projeto
pacotes <- c(
  "bibliometrix",  # Framework principal para análise bibliométrica
  "tidyverse",     # Coleção de pacotes para manipulação de dados (dplyr, tidyr, ggplot2, etc.)
  "ggplot2",       # Criação de gráficos elegantes (já incluído no tidyverse, listado para clareza)
  "igraph",        # Análise e manipulação de redes/grafos
  "ggraph",        # Visualização de redes usando a gramática do ggplot2
  "ggrepel",       # Rótulos sem sobreposição em gráficos (dependência do bibliometrix)
  "knitr",         # Geração de tabelas formatadas e relatórios
  "here"           # Caminhos de arquivo reprodutíveis (evita problemas com diretório de trabalho)
)

# Configurar repositório CRAN (necessário para instalação de pacotes)
if (is.null(getOption("repos")) || getOption("repos")["CRAN"] == "@CRAN@") {
  options(repos = c(CRAN = "https://cloud.r-project.org"))
}

# Atualizar dependências que podem estar desatualizadas
# O bibliometrix exige jsonlite >= 2.0.0
if (packageVersion("jsonlite") < "2.0.0") {
  message("Atualizando jsonlite para versão compatível com bibliometrix...")
  install.packages("jsonlite")
}

# Verificar e instalar pacotes que ainda não estão disponíveis
pacotes_faltando <- pacotes[!(pacotes %in% installed.packages()[, "Package"])]

if (length(pacotes_faltando) > 0) {
  message("Instalando pacotes: ", paste(pacotes_faltando, collapse = ", "))
  install.packages(pacotes_faltando, dependencies = TRUE)
} else {
  message("Todos os pacotes já estão instalados.")
}
```

# Carregar Pacotes

Agora carregamos todos os pacotes na sessão do R.

```{r}
#| label: carregar-pacotes

# Carregar cada pacote e exibir confirmação
library(bibliometrix)  # Análise bibliométrica: importação, estatísticas, redes, mapas temáticos
library(tidyverse)     # Manipulação de dados no estilo tidy (dplyr, tidyr, stringr, etc.)
library(igraph)        # Construção e análise de grafos (redes de co-citação, colaboração)
library(ggraph)        # Visualização de redes com sintaxe ggplot2
library(knitr)         # Formatação de tabelas com kable() para relatórios
library(here)          # Definição de caminhos relativos ao projeto (reprodutibilidade)

message("Todos os pacotes foram carregados com sucesso.")
```

# Verificação do Ambiente

Verificamos a versão do R e dos pacotes principais para garantir reprodutibilidade.

```{r}
#| label: verificar-ambiente

# Versão do R
cat("Versão do R:", R.version.string, "\n\n")

# Versões dos pacotes principais
pacotes_info <- sapply(pacotes, function(p) as.character(packageVersion(p)))
cat("Versões dos pacotes:\n")
for (i in seq_along(pacotes_info)) {
  cat(sprintf("  %-15s %s\n", names(pacotes_info)[i], pacotes_info[i]))
}
```

# Configurações de Reprodutibilidade

```{r}
#| label: configurar-seed

# Definir seed para reprodutibilidade de resultados que envolvem aleatoriedade
# (ex: posicionamento de nós em redes, algoritmos de clustering)
set.seed(804) # Número do código da matéria

# Configurar opções globais do R
options(
  scipen = 999,           # Evitar notação científica em números grandes
  digits = 4,             # Número de casas decimais padrão
  OutDec = ".",           # Separador decimal (ponto, padrão para publicações em inglês)
  stringsAsFactors = FALSE # Strings não serão convertidas em fatores automaticamente
)

message("Seed definida: 804")
```

# Verificar Estrutura de Pastas

Verificamos se a estrutura de pastas do projeto está correta.

```{r}
#| label: verificar-pastas

# Pastas esperadas no projeto
pastas <- c(
  here("data", "raw"),
  here("data", "processed"),
  here("output", "figures"),
  here("output", "tables")
)

# Criar pastas caso não existam
for (pasta in pastas) {
  if (!dir.exists(pasta)) {
    dir.create(pasta, recursive = TRUE)
    message("Pasta criada: ", pasta)
  } else {
    message("Pasta OK: ", pasta)
  }
}
```

# Sobre o Pacote `bibliometrix`

O `bibliometrix` é um pacote R desenvolvido por Massimo Aria e Corrado Cuccurullo
(Universidade de Nápoles Federico II) para análise bibliométrica quantitativa.

**Principais funcionalidades utilizadas neste projeto:**

- `convert2df()` — Importa dados de bases bibliográficas (Scopus, Web of Science)
- `biblioAnalysis()` — Gera estatísticas descritivas do corpus
- `biblioNetwork()` — Constrói matrizes de rede (co-citação, coupling, co-ocorrência)
- `networkPlot()` — Visualiza redes bibliométricas
- `thematicMap()` — Gera mapas temáticos (análise de co-ocorrência de keywords)

**Referência:**
Aria, M. & Cuccurullo, C. (2017). bibliometrix: An R-tool for comprehensive
science mapping analysis. *Journal of Informetrics*, 11(4), 959–975.
https://doi.org/10.1016/j.joi.2017.08.007

```{r}
#| label: sessao-info

# Informações completas da sessão (útil para reprodutibilidade)
sessionInfo()
```
