---
title: "01 — Importação e Limpeza dos Dados"
subtitle: "Bibliometria de Gêmeos Digitais para Cidades Inteligentes"
author: "Leonardo Camilo"
date: today
format:
  pdf:
    toc: true
    toc-depth: 3
    number-sections: true
    fig-width: 10
    fig-height: 6
    documentclass: article
    geometry: margin=2.5cm
    fontsize: 11pt
    colorlinks: true
execute:
  warning: false
  message: false
---

# Introdução

Este notebook importa os dados bibliográficos exportados do Scopus e realiza a limpeza inicial do dataset. O resultado é um dataframe padronizado pronto para as análises bibliométricas dos notebooks seguintes.

# Carregar Pacotes

```{r}
#| label: pacotes

library(bibliometrix)
library(tidyverse)
library(here)
```

<!-- Instruções de Coleta no Scopus

PASSO A PASSO PARA EXPORTAR DADOS DO SCOPUS:

1. Acesse https://www.scopus.com/ (necessário acesso institucional)

2. Na barra de busca, selecione "Advanced Search" e insira a string:
  TITLE-ABS-KEY("digital twin*" AND ("smart cit*" OR "urban*"))

3. Aplique os filtros:
  - Year: 2015 to 2024
  - Document Type: Article
  - Language: English

4. Selecione TODOS os resultados (marcar "All")

5. Clique em "Export" e escolha:
  - Formato: BibTeX (.bib)
  - Informações: ALL (todos os campos disponíveis)
  - Inclua: Citation information, Bibliographical information,
    Abstract & keywords, Funding details, Other information

NOTA: O Scopus limita a exportação a 2.000 registros por vez.
Se houver mais resultados, exporte em lotes e combine os arquivos.
-->

# String de Busca

A string de busca utilizada neste estudo:

```
TITLE-ABS-KEY("digital twin*" AND ("smart cit*" OR "urban*"))
```

**Filtros aplicados:**

- Período: 2015–2024
- Tipo de documento: Article
- Idioma: English

O operador `*` (truncamento) garante que variações como "digital twin" e "digital twins" sejam capturadas, assim como "smart city" e "smart cities", "urban" e "urbanization", etc.

# Importar Dados

O `bibliometrix` possui a função `convert2df()` que converte arquivos bibliográficos de diversas fontes em um dataframe padronizado.

```{r}
#| label: importar-dados

# Caminho para o arquivo exportado do Scopus
# NOTA: Ajuste o nome do arquivo conforme o que foi salvo na pasta data/raw/
arquivo_bib <- here("data", "raw", "scopus.bib")

# Verificar se o arquivo existe
if (!file.exists(arquivo_bib)) {
  stop(
    "Arquivo não encontrado: ", arquivo_bib, "\n",
    "Por favor, exporte os dados do Scopus e salve em data/raw/scopus.bib\n",
    "Consulte as instruções no início deste notebook."
  )
}

# Converter o arquivo BibTeX para um dataframe do bibliometrix
# dbsource = "scopus" indica a base de origem
# format = "bibtex" indica o formato do arquivo
df <- convert2df(file = arquivo_bib, dbsource = "scopus", format = "bibtex")

# Dimensões do dataset: quantos artigos e quantas variáveis
cat("Número de artigos:", nrow(df), "\n")
cat("Número de variáveis:", ncol(df), "\n")
```

# Exploração Inicial

Explorando a estrutura do dataset para entender os campos disponíveis.

```{r}
#| label: estrutura-dados

# Visualizar os primeiros registros
glimpse(df)
```

```{r}
#| label: campos-principais

# Campos mais relevantes para a análise bibliométrica:
# AU = Autores
# TI = Título
# SO = Periódico (Source)
# DT = Tipo de documento
# DE = Keywords do autor
# ID = Keywords Plus (indexadas)
# AB = Abstract
# TC = Total de citações
# PY = Ano de publicação
# AU_CO = País do primeiro autor

# Verificar campos disponíveis
cat("Campos disponíveis no dataset:\n")
cat(paste(names(df), collapse = ", "), "\n")
```

# Limpeza dos Dados

## Remover Duplicatas

```{r}
#| label: remover-duplicatas

# Verificar duplicatas baseado no DOI (Digital Object Identifier)
n_antes <- nrow(df)

# Identificar duplicatas pelo título (mais robusto que DOI, que pode estar ausente)
df <- df %>%
  distinct(TI, .keep_all = TRUE)

n_depois <- nrow(df)
n_removidos <- n_antes - n_depois

cat("Artigos antes da remoção de duplicatas:", n_antes, "\n")
cat("Artigos após remoção de duplicatas:", n_depois, "\n")
cat("Duplicatas removidas:", n_removidos, "\n")
```

## Verificar Valores Ausentes

```{r}
#| label: verificar-nas

# Verificar proporção de NAs nos campos mais importantes
campos_chave <- c("AU", "TI", "SO", "PY", "TC", "DE", "ID", "AB")

# Calcular NAs para cada campo
na_info <- sapply(campos_chave, function(campo) {
  if (campo %in% names(df)) {
    sum(is.na(df[[campo]]) | df[[campo]] == "")
  } else {
    NA
  }
})

# Exibir resultado
na_tabela <- data.frame(
  Campo = campos_chave,
  Descricao = c("Autores", "Título", "Periódico", "Ano",
                 "Citações", "Keywords Autor", "Keywords Plus", "Abstract"),
  NAs = na_info,
  Percentual = round(na_info / nrow(df) * 100, 1)
)

knitr::kable(na_tabela, caption = "Valores ausentes nos campos principais")
```

## Verificar Período

```{r}
#| label: verificar-periodo

# Confirmar que todos os artigos estão no período desejado (2015–2024)
cat("Período dos dados:\n")
cat("  Ano mínimo:", min(df$PY, na.rm = TRUE), "\n")
cat("  Ano máximo:", max(df$PY, na.rm = TRUE), "\n")

# Tabela de frequência por ano
table(df$PY) %>%
  as.data.frame() %>%
  setNames(c("Ano", "Artigos")) %>%
  knitr::kable(caption = "Distribuição de artigos por ano")
```

# Análise Bibliométrica Geral

O `bibliometrix` oferece a função `biblioAnalysis()` que gera um resumo completo das principais estatísticas do corpus.

**Glossário das métricas do `summary(biblioAnalysis())`:**

- **TC** — *Total Citations*: número total de citações recebidas pelo artigo
- **NTC** — *Normalized Total Citations*: citações normalizadas pelo ano de publicação (permite comparar artigos de anos diferentes)
- **TCperYear** — *Total Citations per Year*: média de citações por ano desde a publicação
- **SCP** — *Single Country Publications*: artigos em que todos os autores são do mesmo país (sem colaboração internacional)
- **MCP** — *Multiple Country Publications*: artigos com autores de dois ou mais países (colaboração internacional)
- **MCP_Ratio** — Proporção de MCP sobre o total de publicações do país. Valores próximos de 1 indicam que quase toda a produção do país é feita em colaboração internacional; valores próximos de 0 indicam produção predominantemente doméstica

```{r}
#| label: biblio-analysis

# Gerar análise bibliométrica geral
resultados <- biblioAnalysis(df)

# Exibir resumo das principais métricas
summary(resultados, k = 10)
```

```{r}
#| label: plot-resultados

# Gráficos automáticos do bibliometrix
# Estes gráficos dão uma visão geral rápida do corpus
plot(resultados, k = 10)
```

# Exportar Dados Processados

Salvamos o dataframe limpo para uso nos notebooks seguintes.

```{r}
#| label: exportar-dados

# Extrair metadados adicionais que não vêm prontos na importação
# AU_CO = país de cada autor (extraído do campo de afiliação C1)
# Necessário para análises de colaboração internacional no notebook 03
df <- metaTagExtraction(df, Field = "AU_CO", sep = ";")
cat("Campo AU_CO extraído:", sum(!is.na(df$AU_CO) & df$AU_CO != ""), "registros com país\n")

# Salvar o dataframe processado em formato RDS (formato nativo do R, preserva tipos)
saveRDS(df, here("data", "processed", "df_bibliometria.rds"))

cat("Dados processados salvos em: data/processed/df_bibliometria.rds\n")
cat("Total de artigos no dataset final:", nrow(df), "\n")
```

# Resumo

- **Artigos importados:** `r n_antes` (antes da limpeza)
- **Artigos no dataset final:** `r nrow(df)` (após remoção de duplicatas)
- **Período coberto:** `r min(df$PY, na.rm = TRUE)` a `r max(df$PY, na.rm = TRUE)`
- **Dados salvos em:** `data/processed/df_bibliometria.rds`
