---
title: "01b — Filtro de Journals Q1 Urban Studies"
subtitle: "Bibliometria de Gêmeos Digitais para Cidades Inteligentes"
author: "Leonardo Camilo-da-Silva"
date: today
format:
  pdf:
    toc: true
    toc-depth: 3
    number-sections: true
    documentclass: article
    geometry: margin=2.5cm
    fontsize: 11pt
    colorlinks: true
execute:
  warning: false
  message: false
---

# Introdução

Este notebook filtra os arquivos `.bib` exportados do Scopus e Web of Science,
mantendo apenas artigos publicados em **journals Q1 em Urban Studies** (SCImago 2024).

A deduplicação será realizada posteriormente no Parsifal.

**Entradas:**

- `data/raw/scopus_2.bib`
- `data/raw/savedrecs.bib`

**Saídas:**

- `data/processed/scopus_2_q1.bib`
- `data/processed/wos_2_q1.bib`

# ISSNs Q1 Urban Studies (SCImago 2024)

```{r}
#| label: journals-q1

q1_issns <- c(
  "0013-1245", "0042-0859", "0042-0972", "0042-0980", "0094-1190",
  "0166-0462", "0169-2046", "0194-4363", "0197-3975", "0198-9715",
  "0264-2751", "0267-3037", "0272-3638", "0309-1317", "0386-1112",
  "0735-2166", "0739-456X", "0811-1146", "0891-2424", "0895-5638",
  "0956-2478", "0969-7764", "1051-1482", "1063-0732", "1077-291X",
  "1078-0874", "1083-8155", "1095-9068", "1099-3460", "1226-5934",
  "1357-4809", "1357-5317", "1360-063X", "1360-4813", "1403-6096",
  "1461-7145", "1466-1810", "1466-1853", "1467-9906", "1468-2427",
  "1468-2869", "1468-4519", "1469-9664", "1470-3629", "1476-7244",
  "1535-6841", "1552-3535", "1552-3543", "1552-6577", "1552-8340",
  "1566-4910", "1573-045X", "1573-1642", "1573-1960", "1573-7772",
  "1651-2278", "1746-0301", "1753-5069", "1753-5077", "1754-9175",
  "1754-9183", "1877-9166", "1877-9174", "1879-2308", "1938-2847",
  "1938-7806", "1938-7849", "1946-3138", "1946-3146", "2045-2101",
  "2045-211X", "2046-6099", "2046-6102", "2058-5543", "2095-2635",
  "2095-2643", "2097-0129", "2152-050X", "2161-6779", "2183-7635",
  "2193-7680", "2212-0955", "2213-624X", "2213-6258", "2226-5856",
  "2297-3362", "2374-8834", "2375-0901", "2379-2957", "2398-9629",
  "2399-8083", "2399-8091", "2413-8851", "2524-5279", "2524-5287",
  "2577-4441", "2577-445X", "2589-0360", "2590-051X", "2590-1982",
  "2590-2520", "2624-6511", "2624-9634", "2631-6862", "2631-7680",
  "2632-6655", "2664-3286", "2666-660X", "2688-4674", "2688-4682",
  "2730-6852"
)

# Normalizar para comparação (remover hífens)
q1_issns_norm <- gsub("-", "", q1_issns)

cat("Total de ISSNs Q1 Urban Studies:", length(q1_issns), "\n")
```

# Função de Filtro

```{r}
#| label: funcao-filtro

filtrar_bib_por_issn <- function(arquivo_bib, issns_norm) {
  linhas <- readLines(arquivo_bib, warn = FALSE)

  # Identificar início de cada entrada (@article, @inproceedings, etc.)
  inicio <- grep("^@", linhas)
  if (length(inicio) == 0) return(character(0))

  fim <- c(inicio[-1] - 1, length(linhas))

  entradas_filtradas <- character(0)

  for (i in seq_along(inicio)) {
    bloco <- linhas[inicio[i]:fim[i]]
    bloco_texto <- paste(bloco, collapse = " ")

    # Extrair todos os campos issn/eissn do bloco
    issn_matches <- regmatches(
      bloco_texto,
      gregexpr("(?:issn|eissn)\\s*=\\s*\\{([^}]+)\\}", bloco_texto, ignore.case = TRUE)
    )[[1]]

    if (length(issn_matches) == 0) next

    # Limpar e normalizar os ISSNs encontrados
    issns_bib <- gsub("(?:issn|eissn)\\s*=\\s*\\{|\\}", "", issn_matches, ignore.case = TRUE)
    issns_bib <- gsub("-", "", toupper(trimws(issns_bib)))

    # Verificar se algum ISSN do artigo está na lista Q1
    if (any(issns_bib %in% issns_norm)) {
      entradas_filtradas <- c(entradas_filtradas, bloco, "")
    }
  }

  return(entradas_filtradas)
}
```

# Filtrar Scopus

```{r}
#| label: filtrar-scopus

library(here)

arquivo_scopus <- here("data", "raw", "scopus_2.bib")
total_scopus <- sum(grepl("^@", readLines(arquivo_scopus, warn = FALSE)))

bib_scopus <- filtrar_bib_por_issn(arquivo_scopus, q1_issns_norm)
n_scopus <- sum(grepl("^@", bib_scopus))

writeLines(bib_scopus, here("data", "processed", "scopus_2_q1.bib"))

cat("Scopus — Total:", total_scopus, "→ Q1:", n_scopus, "\n")
```

# Filtrar Web of Science

```{r}
#| label: filtrar-wos

arquivo_wos <- here("data", "raw", "savedrecs.bib")
total_wos <- sum(grepl("^@", readLines(arquivo_wos, warn = FALSE)))

bib_wos <- filtrar_bib_por_issn(arquivo_wos, q1_issns_norm)
n_wos <- sum(grepl("^@", bib_wos))

writeLines(bib_wos, here("data", "processed", "wos_2_q1.bib"))

cat("WoS — Total:", total_wos, "→ Q1:", n_wos, "\n")
```

# Resumo

```{r}
#| label: resumo

cat("\n========================================\n")
cat("   FILTRO Q1 URBAN STUDIES (SCImago)    \n")
cat("========================================\n\n")
cat("Scopus:", total_scopus, "→", n_scopus, "artigos Q1\n")
cat("WoS:   ", total_wos, "→", n_wos, "artigos Q1\n")
cat("Total Q1 (com possíveis duplicatas):", n_scopus + n_wos, "\n\n")
cat("Saídas:\n")
cat("  data/processed/scopus_2_q1.bib\n")
cat("  data/processed/wos_2_q1.bib\n\n")
cat("Próximo passo: importar no Parsifal para deduplicação e triagem.\n")
cat("========================================\n")
```
