---
title: "02 — Análise Descritiva da Produção Científica"
subtitle: "Bibliometria de Gêmeos Digitais para Cidades Inteligentes"
author: "Leonardo Camilo"
date: today
format:
  pdf:
    toc: true
    toc-depth: 3
    number-sections: true
    fig-width: 10
    fig-height: 6
    documentclass: article
    geometry: margin=2.5cm
    fontsize: 11pt
    colorlinks: true
execute:
  warning: false
  message: false
---

# Introdução

Este notebook realiza a análise descritiva da produção científica sobre gêmeos digitais aplicados a cidades inteligentes. As visualizações e tabelas aqui geradas compõem a seção de Resultados do artigo.

Pergunta orientadora: *Como evoluiu a produção científica sobre gêmeos digitais aplicados a cidades inteligentes entre 2015 e 2024?*

# Carregar Pacotes e Dados

```{r}
#| label: setup

library(bibliometrix)
library(tidyverse)
library(knitr)
library(here)

# Carregar dados processados no notebook anterior
df <- readRDS(here("data", "processed", "df_bibliometria.rds"))

cat("Dataset carregado:", nrow(df), "artigos\n")
```

# Evolução Temporal das Publicações

Este gráfico mostra o crescimento anual de publicações no campo. Espera-se um crescimento exponencial nos últimos anos, refletindo o aumento de interesse em gêmeos digitais para cidades inteligentes.

```{r}
#| label: evolucao-temporal
#| fig-cap: "Evolução anual de publicações sobre gêmeos digitais e cidades inteligentes (2015–2024)"

# Contar publicações por ano
pub_ano <- df %>%
  count(PY, name = "Artigos") %>%
  filter(!is.na(PY)) %>%
  arrange(PY)

# Gráfico de linha com pontos
p_evolucao <- ggplot(pub_ano, aes(x = PY, y = Artigos)) +
  geom_line(color = "#2C3E50", linewidth = 1) +
  geom_point(color = "#2C3E50", size = 3) +
  geom_text(aes(label = Artigos), vjust = -1, size = 3.5) +
  scale_x_continuous(breaks = seq(min(pub_ano$PY), max(pub_ano$PY), 1)) +
  labs(
    title = "Evolução Anual de Publicações",
    subtitle = "Digital Twins × Smart Cities (Scopus, 2015–2024)",
    x = "Ano de Publicação",
    y = "Número de Artigos"
  ) +
  theme_minimal(base_size = 13) +
  theme(
    plot.title = element_text(face = "bold"),
    axis.text.x = element_text(angle = 45, hjust = 1)
  )

print(p_evolucao)

# Salvar gráfico em alta resolução (300 DPI para publicação)
ggsave(
  here("output", "figures", "01_evolucao_temporal.png"),
  plot = p_evolucao,
  width = 10, height = 6, dpi = 300
)

# Gráfico salvo em: output/figures/01_evolucao_temporal.png
```

# Top 10 Países Produtores

Identificar os países com maior produção científica ajuda a compreender a geografia da pesquisa em gêmeos digitais urbanos.

```{r}
#| label: top-paises
#| fig-cap: "Top 10 países com maior produção científica"

# Extrair país do primeiro autor (campo AU_CO ou C1)
# O bibliometrix geralmente fornece o campo AU1_CO (país do primeiro autor)
# ou podemos usar metaTagExtraction para extrair

# Usar a função do bibliometrix para extrair informações de país
resultados <- biblioAnalysis(df)

# Top 10 países (contagem pelo país do primeiro autor)
top_paises <- resultados$Countries %>%
  as.data.frame() %>%
  head(10)

# Ajustar nomes das colunas
names(top_paises) <- c("Pais", "Artigos")
top_paises$Artigos <- as.numeric(top_paises$Artigos)

# Gráfico de barras horizontais
p_paises <- ggplot(top_paises, aes(x = reorder(Pais, Artigos), y = Artigos)) +
  geom_col(fill = "#3498DB", width = 0.7) +
  geom_text(aes(label = Artigos), hjust = -0.2, size = 3.5) +
  coord_flip() +
  labs(
    title = "Top 10 Países Produtores",
    subtitle = "Digital Twins × Smart Cities (Scopus, 2015–2024)",
    x = NULL,
    y = "Número de Artigos"
  ) +
  theme_minimal(base_size = 13) +
  theme(plot.title = element_text(face = "bold"))

print(p_paises)

ggsave(
  here("output", "figures", "02_top_paises.png"),
  plot = p_paises,
  width = 10, height = 6, dpi = 300
)

# Gráfico salvo em: output/figures/02_top_paises.png
```

# Top 10 Periódicos (Journals)

Quais periódicos mais publicam sobre o tema? Isso revela em quais comunidades acadêmicas o tema está mais presente.

```{r}
#| label: top-journals

# Contar publicações por periódico
top_journals <- df %>%
  count(SO, name = "Artigos", sort = TRUE) %>%
  head(10)

# Exibir tabela formatada
kable(
  top_journals,
  col.names = c("Periódico", "Artigos"),
  caption = "Top 10 periódicos com mais publicações sobre gêmeos digitais e cidades inteligentes"
)
```

```{r}
#| label: plot-journals
#| fig-cap: "Top 10 periódicos mais produtivos"

# Gráfico de barras para journals
p_journals <- ggplot(top_journals, aes(x = reorder(SO, Artigos), y = Artigos)) +
  geom_col(fill = "#27AE60", width = 0.7) +
  geom_text(aes(label = Artigos), hjust = -0.2, size = 3.5) +
  coord_flip() +
  labs(
    title = "Top 10 Periódicos Mais Produtivos",
    subtitle = "Digital Twins × Smart Cities (Scopus, 2015–2024)",
    x = NULL,
    y = "Número de Artigos"
  ) +
  theme_minimal(base_size = 13) +
  theme(
    plot.title = element_text(face = "bold"),
    axis.text.y = element_text(size = 9)
  )

print(p_journals)

ggsave(
  here("output", "figures", "03_top_journals.png"),
  plot = p_journals,
  width = 12, height = 6, dpi = 300
)
```

# Top 10 Autores Mais Prolíficos

```{r}
#| label: top-autores

# Extrair os autores mais produtivos da análise do bibliometrix
top_autores <- resultados$Authors %>%
  as.data.frame() %>%
  head(10)

names(top_autores) <- c("Autor", "Artigos")

kable(
  top_autores,
  caption = "Top 10 autores mais prolíficos"
)
```

```{r}
#| label: plot-autores
#| fig-cap: "Top 10 autores mais prolíficos"

top_autores$Artigos <- as.numeric(top_autores$Artigos)

p_autores <- ggplot(top_autores, aes(x = reorder(Autor, Artigos), y = Artigos)) +
  geom_col(fill = "#8E44AD", width = 0.7) +
  geom_text(aes(label = Artigos), hjust = -0.2, size = 3.5) +
  coord_flip() +
  labs(
    title = "Top 10 Autores Mais Prolíficos",
    subtitle = "Digital Twins × Smart Cities (Scopus, 2015–2024)",
    x = NULL,
    y = "Número de Artigos"
  ) +
  theme_minimal(base_size = 13) +
  theme(plot.title = element_text(face = "bold"))

print(p_autores)

ggsave(
  here("output", "figures", "04_top_autores.png"),
  plot = p_autores,
  width = 10, height = 6, dpi = 300
)
```

# Top 10 Artigos Mais Citados

Os artigos mais citados representam os trabalhos seminais e mais influentes
do campo, servindo como referência obrigatória para qualquer revisão.

```{r}
#| label: top-citados

# Selecionar os 10 artigos com mais citações
top_citados <- df %>%
  select(AU, TI, SO, PY, TC) %>%
  arrange(desc(TC)) %>%
  head(10) %>%
  mutate(
    # Formatar autor para exibição: apenas primeiro autor + "et al."
    Autor = sapply(strsplit(AU, ";"), function(x) {
      if (length(x) > 1) paste0(trimws(x[1]), " et al.")
      else trimws(x[1])
    }),
    # Truncar título longo
    Titulo = ifelse(nchar(TI) > 80, paste0(substr(TI, 1, 77), "..."), TI)
  ) %>%
  select(Autor, Titulo, Periodico = SO, Ano = PY, Citacoes = TC)

kable(
  top_citados,
  caption = "Top 10 artigos mais citados no corpus"
)
```

# Estatísticas Gerais do Corpus

Resumo quantitativo do dataset para inclusão na seção de Resultados do artigo.

```{r}
#| label: estatisticas-gerais

# Calcular estatísticas descritivas gerais
stats <- list(
  "Total de artigos" = nrow(df),
  "Período" = paste(min(df$PY, na.rm = TRUE), "–", max(df$PY, na.rm = TRUE)),
  "Periódicos únicos" = n_distinct(df$SO),
  "Autores únicos" = length(unique(unlist(strsplit(df$AU, ";")))),
  "Países" = n_distinct(resultados$Countries),
  "Média de citações por artigo" = round(mean(df$TC, na.rm = TRUE), 1),
  "Mediana de citações" = median(df$TC, na.rm = TRUE),
  "Total de citações" = sum(df$TC, na.rm = TRUE)
)

# Exibir como tabela
stats_df <- data.frame(
  Metrica = names(stats),
  Valor = unlist(stats)
)

kable(stats_df, col.names = c("Métrica", "Valor"),
      caption = "Estatísticas gerais do corpus bibliométrico")
```

# Exportar Tabelas

Salvamos as tabelas em formato CSV para uso no manuscrito.

```{r}
#| label: exportar-tabelas

# Exportar tabelas para uso no artigo
write_csv(pub_ano, here("output", "tables", "publicacoes_por_ano.csv"))
write_csv(top_journals, here("output", "tables", "top_journals.csv"))
write_csv(top_citados, here("output", "tables", "top_citados.csv"))
write_csv(stats_df, here("output", "tables", "estatisticas_gerais.csv"))

cat("Tabelas exportadas para: output/tables/\n")
```

# Resumo da Análise Descritiva

As análises deste notebook revelam:

1. **Crescimento temporal** — O campo de gêmeos digitais para cidades inteligentes
   apresenta crescimento acelerado, especialmente nos últimos anos.
2. **Geografia da pesquisa** — Identificamos os países líderes na produção
   científica deste campo.
3. **Periódicos-chave** — Os journals que mais publicam sobre o tema indicam
   em quais comunidades acadêmicas este campo está consolidado.
4. **Autores influentes** — Os pesquisadores mais produtivos e mais citados
   representam as vozes dominantes no campo.

> **Próximo passo:** O notebook `03_network_analysis.qmd` explora as redes
> de colaboração e co-citação, revelando a estrutura intelectual do campo.
