---
title: "03 — Análise de Redes de Colaboração"
subtitle: "Bibliometria de Gêmeos Digitais para Cidades Inteligentes"
author: "Leonardo Camilo"
date: today
format:
  pdf:
    toc: true
    toc-depth: 3
    number-sections: true
    fig-width: 10
    fig-height: 8
    documentclass: article
    geometry: margin=2.5cm
    fontsize: 11pt
    colorlinks: true
execute:
  warning: false
  message: false
---

# Introdução

Este notebook constrói e analisa as redes bibliométricas do corpus.
As redes revelam a **estrutura social** do campo — quem colabora com quem
e como os países se conectam por meio de co-autorias.

**Nota importante:** Os dados exportados do Scopus não incluíram as referências
citadas (campo CR), o que impede a construção de redes de **co-citação** e
**acoplamento bibliográfico (bibliographic coupling)**. Para incluir essas
análises no futuro, é necessário re-exportar os dados do Scopus marcando a
opção "Include references" na exportação BibTeX.

Tipos de rede disponíveis com os dados atuais:

- **Colaboração entre autores:** Rede de co-autoria, revelando grupos de pesquisa
- **Colaboração entre países:** Padrões de cooperação internacional
- **Co-ocorrência de keywords:** Rede temática (detalhada no notebook 04)

# Carregar Pacotes e Dados

```{r}
#| label: setup

library(bibliometrix)
library(tidyverse)
library(igraph)
library(ggraph)
library(here)

# Carregar dados processados
df <- readRDS(here("data", "processed", "df_bibliometria.rds"))
cat("Dataset carregado:", nrow(df), "artigos\n")

# Verificar disponibilidade do campo de referências citadas
cr_disponivel <- any(!is.na(df$CR) & df$CR != "" & df$CR != "none")
cat("Referências citadas (CR) disponíveis:", cr_disponivel, "\n")
if (!cr_disponivel) {
  cat("AVISO: Sem referências citadas. Co-citação e coupling não serão realizados.\n")
  cat("Para habilitar, re-exporte do Scopus com 'Include references'.\n")
}
```

# Rede de Colaboração entre Autores

A rede de co-autoria conecta pesquisadores que publicaram juntos.
Clusters nessa rede representam grupos de pesquisa que trabalham
de forma recorrente sobre gêmeos digitais e cidades inteligentes.

```{r}
#| label: coautoria-rede

# Construir a matriz de colaboração entre autores
# analysis = "collaboration" analisa a co-autoria
# network = "authors" foca nos autores dos artigos do corpus
rede_autores <- biblioNetwork(df, analysis = "collaboration", network = "authors")

cat("Dimensões da matriz de co-autoria:", dim(rede_autores), "\n")
```

```{r}
#| label: coautoria-plot
#| fig-cap: "Rede de co-autoria entre pesquisadores — clusters representam grupos de pesquisa"

# Visualizar a rede de co-autoria
# n = número de nós a exibir (os mais conectados)
set.seed(804)

net_autores <- networkPlot(
  rede_autores,
  n = 30,                    # Top 30 autores mais conectados
  type = "fruchterman",      # Algoritmo de layout Fruchterman-Reingold
  Title = "Rede de Co-autoria entre Pesquisadores",
  size.cex = TRUE,           # Tamanho proporcional ao nº de colaborações
  label.cex = TRUE,          # Tamanho do rótulo proporcional
  edgesize = 3,              # Espessura das arestas
  edges.min = 2,             # Mínimo de colaborações para exibir aresta
  community.repulsion = 0.1  # Separação entre clusters
)
```

```{r}
#| label: coautoria-salvar

# Salvar a rede de co-autoria como imagem
png(here("output", "figures", "05_rede_coautoria.png"),
    width = 10, height = 8, units = "in", res = 300)

set.seed(804)
networkPlot(
  rede_autores,
  n = 30,
  type = "fruchterman",
  Title = "Rede de Co-autoria entre Pesquisadores",
  size.cex = TRUE,
  label.cex = TRUE,
  edgesize = 3,
  edges.min = 2,
  community.repulsion = 0.1
)

dev.off()
cat("Rede de co-autoria salva em: output/figures/05_rede_coautoria.png\n")
```

# Mapa de Colaboração entre Países

A rede de colaboração mostra quais países trabalham juntos em pesquisas
sobre gêmeos digitais e cidades inteligentes. Isso revela os eixos de
cooperação científica dominantes no campo.

```{r}
#| label: colaboracao-paises

# Construir a matriz de colaboração entre países
# analysis = "collaboration" analisa a co-autoria
# network = "countries" agrupa por país
rede_paises <- biblioNetwork(df, analysis = "collaboration", network = "countries")

cat("Dimensões da matriz de colaboração:", dim(rede_paises), "\n")
```

```{r}
#| label: colaboracao-plot
#| fig-cap: "Rede de colaboração internacional entre países"

# Visualizar a rede de colaboração entre países
set.seed(804)

net_paises <- networkPlot(
  rede_paises,
  n = 20,                   # Top 20 países
  type = "fruchterman",
  Title = "Colaboração Internacional entre Países",
  size.cex = TRUE,
  label.cex = TRUE,
  edgesize = 5,
  edges.min = 2,
  community.repulsion = 0.1
)
```

```{r}
#| label: colaboracao-salvar

# Salvar a rede de colaboração
png(here("output", "figures", "06_colaboracao_paises.png"),
    width = 10, height = 8, units = "in", res = 300)

set.seed(804)
networkPlot(
  rede_paises,
  n = 20,
  type = "fruchterman",
  Title = "Colaboração Internacional entre Países",
  size.cex = TRUE,
  label.cex = TRUE,
  edgesize = 5,
  edges.min = 2,
  community.repulsion = 0.1
)

dev.off()
cat("Rede de colaboração salva em: output/figures/06_colaboracao_paises.png\n")
```

# Co-citação e Coupling (condicional)

As análises de co-citação e acoplamento bibliográfico dependem do campo
de referências citadas (CR). Este bloco só executa se o campo estiver disponível.

```{r}
#| label: cocitacao-condicional

if (cr_disponivel) {
  # --- CO-CITAÇÃO DE AUTORES ---
  rede_cocit <- biblioNetwork(df, analysis = "co-citation", network = "authors")
  cat("Dimensões da matriz de co-citação:", dim(rede_cocit), "\n")

  set.seed(804)
  net_cocit <- networkPlot(
    rede_cocit,
    n = 30,
    type = "fruchterman",
    Title = "Rede de Co-citação de Autores",
    size.cex = TRUE,
    label.cex = TRUE,
    edgesize = 3,
    edges.min = 3,
    community.repulsion = 0.1
  )

  # Salvar
  png(here("output", "figures", "07_rede_cocitacao.png"),
      width = 10, height = 8, units = "in", res = 300)
  set.seed(804)
  networkPlot(rede_cocit, n = 30, type = "fruchterman",
              Title = "Rede de Co-citação de Autores",
              size.cex = TRUE, label.cex = TRUE,
              edgesize = 3, edges.min = 3, community.repulsion = 0.1)
  dev.off()

  # --- COUPLING BIBLIOGRÁFICO ---
  rede_coupling <- biblioNetwork(df, analysis = "coupling", network = "authors")
  cat("Dimensões da matriz de coupling:", dim(rede_coupling), "\n")

  set.seed(804)
  net_coupling <- networkPlot(
    rede_coupling,
    n = 30,
    type = "fruchterman",
    Title = "Acoplamento Bibliográfico entre Autores",
    size.cex = TRUE,
    label.cex = TRUE,
    edgesize = 3,
    edges.min = 5,
    community.repulsion = 0.1
  )

  # Salvar
  png(here("output", "figures", "08_coupling_autores.png"),
      width = 10, height = 8, units = "in", res = 300)
  set.seed(804)
  networkPlot(rede_coupling, n = 30, type = "fruchterman",
              Title = "Acoplamento Bibliográfico entre Autores",
              size.cex = TRUE, label.cex = TRUE,
              edgesize = 3, edges.min = 5, community.repulsion = 0.1)
  dev.off()

} else {
  cat("\n============================================================\n")
  cat("ANÁLISES NÃO REALIZADAS: Co-citação e Coupling Bibliográfico\n")
  cat("============================================================\n\n")
  cat("Motivo: O campo de referências citadas (CR) não está disponível\n")
  cat("nos dados exportados do Scopus.\n\n")
  cat("Para habilitar estas análises:\n")
  cat("1. Acesse o Scopus e refaça a busca\n")
  cat("2. Ao exportar, marque 'Include references' / 'Cited references'\n")
  cat("3. Salve novamente em data/raw/scopus.bib\n")
  cat("4. Re-execute os notebooks 01 e 03\n\n")
  cat("Análises afetadas:\n")
  cat("  - Co-citação de autores (estrutura intelectual do campo)\n")
  cat("  - Acoplamento bibliográfico (frentes de pesquisa ativas)\n")
}
```

# Análise dos Clusters de Colaboração

Vamos examinar os clusters identificados na rede de co-autoria para
entender os subgrupos de pesquisa do campo.

```{r}
#| label: clusters-coautoria

# Extrair informações dos clusters da rede de co-autoria
if (!is.null(net_autores$cluster_res)) {
  cat("Clusters identificados na rede de co-autoria:\n\n")

  clusters <- net_autores$cluster_res
  for (i in seq_along(unique(clusters$cluster))) {
    membros <- clusters %>% filter(cluster == i)
    cat(paste0("Cluster ", i, " (", nrow(membros), " autores): "),
        paste(head(membros$vertex, 5), collapse = ", "), "\n")
  }
}
```

# Resumo das Redes

As análises de rede revelam:

1. **Co-autoria:** Os clusters de co-autoria mostram os grupos de pesquisa
   ativos no campo, indicando quais pesquisadores trabalham juntos de forma
   recorrente.

2. **Colaboração internacional:** A rede de países evidencia os eixos de
   cooperação científica dominantes (ex: China-UK, China-USA, Europa).

> **Nota para o artigo:** Observar se os clusters de colaboração incluem
> pesquisadores ou instituições ligados a gestão pública ou suporte à decisão.
> A concentração em engenharia e computação reforça o gap identificado.

> **Sobre os dados:** Para uma análise mais completa da estrutura intelectual
> do campo (co-citação e coupling), é necessário re-exportar os dados do Scopus
> com referências citadas incluídas.

> **Próximo passo:** O notebook `04_keyword_analysis.qmd` aprofunda a
> análise temática através das palavras-chave, incluindo o mapa temático
> que é a peça central do artigo.
