---
title: "04 — Análise de Palavras-chave e Mapa Temático"
subtitle: "Bibliometria de Gêmeos Digitais para Cidades Inteligentes"
author: "Leonardo Camilo"
date: today
format:
  pdf:
    toc: true
    toc-depth: 3
    number-sections: true
    fig-width: 10
    fig-height: 8
    documentclass: article
    geometry: margin=2.5cm
    fontsize: 11pt
    colorlinks: true
execute:
  warning: false
  message: false
---

# Introdução

Este é o notebook mais importante do projeto. A análise de palavras-chave e, especialmente, o **mapa temático** são as peças centrais do artigo, pois revelam:

- Quais temas são dominantes no campo de gêmeos digitais para cidades inteligentes
- Como esses temas se relacionam entre si
- **Onde "decision support" e "public management" estão posicionados** (ou ausentes)

Essa análise serve para sustentar o argumento do gap teórico identificado na pergunta de pesquisa.

# Carregar Pacotes e Dados

```{r}
#| label: setup

library(bibliometrix)
library(tidyverse)
library(igraph)
library(ggraph)
library(here)

# Carregar dados processados
df <- readRDS(here("data", "processed", "df_bibliometria.rds"))
cat("Dataset carregado:", nrow(df), "artigos\n")
```

# Frequência de Palavras-chave

Antes de construir as redes, vamos examinar quais são as palavras-chave mais frequentes no corpus. Isso dá uma visão geral dos temas presentes.

```{r}
#| label: freq-keywords-autor

# Keywords do autor (campo DE) — escolhidas pelos próprios pesquisadores
# Estas são mais relevantes que as Keywords Plus (indexadas automaticamente)

# Extrair e contar keywords do autor
if ("DE" %in% names(df)) {
  kw_autor <- df$DE %>%
    na.omit() %>%
    strsplit(";") %>%
    unlist() %>%
    trimws() %>%
    tolower() %>%
    table() %>%
    sort(decreasing = TRUE) %>%
    as.data.frame()

  names(kw_autor) <- c("Keyword", "Freq")

  # Top 20 keywords do autor
  knitr::kable(
    head(kw_autor, 20),
    caption = "Top 20 palavras-chave do autor (Author Keywords)"
  )
}
```

```{r}
#| label: plot-keywords
#| fig-cap: "Top 20 palavras-chave do autor mais frequentes"

# Gráfico de barras das keywords mais frequentes
p_kw <- ggplot(head(kw_autor, 20), aes(x = reorder(Keyword, Freq), y = Freq)) +
  geom_col(fill = "#E74C3C", width = 0.7) +
  geom_text(aes(label = Freq), hjust = -0.2, size = 3.5) +
  coord_flip() +
  labs(
    title = "Top 20 Palavras-chave do Autor",
    subtitle = "Digital Twins × Smart Cities (Scopus, 2015–2024)",
    x = NULL,
    y = "Frequência"
  ) +
  theme_minimal(base_size = 13) +
  theme(plot.title = element_text(face = "bold"))

print(p_kw)

ggsave(
  here("output", "figures", "08_top_keywords.png"),
  plot = p_kw,
  width = 10, height = 8, dpi = 300
)
```

```{r}
#| label: verificar-gap

# ANÁLISE CENTRAL: Verificar presença de termos relacionados ao gap
# Procurar por termos ligados a suporte à decisão e gestão pública

termos_gap <- c(
  "decision support", "decision making", "decision-making",
  "public management", "public administration", "urban governance",
  "governance", "policy", "public policy", "urban management",
  "municipal", "city management", "urban planning decision"
)

cat("=== VERIFICAÇÃO DO GAP: Termos de suporte à decisão e gestão pública ===\n\n")

for (termo in termos_gap) {
  freq <- sum(kw_autor$Keyword == termo)
  if (freq > 0) {
    cat(sprintf("  '%s': %d ocorrências\n", termo, kw_autor$Freq[kw_autor$Keyword == termo]))
  } else {
    cat(sprintf("  '%s': AUSENTE\n", termo))
  }
}

cat("\n--- Esta análise sustenta (ou refuta) o gap identificado na pesquisa ---\n")
```

# Rede de Co-ocorrência de Palavras-chave

A rede de co-ocorrência conecta palavras-chave que aparecem juntas nos mesmos artigos. Clusters nessa rede representam subcampos temáticos.

```{r}
#| label: coocorrencia-rede

# Construir a matriz de co-ocorrência de keywords do autor
rede_kw <- biblioNetwork(df, analysis = "co-occurrences", network = "keywords")

cat("Dimensões da matriz de co-ocorrência:", dim(rede_kw), "\n")
```

```{r}
#| label: coocorrencia-plot
#| fig-cap: "Rede de co-ocorrência de palavras-chave do autor"

# Visualizar a rede de co-ocorrência
set.seed(2024)

net_kw <- networkPlot(
  rede_kw,
  n = 40,                    # Top 40 keywords
  type = "fruchterman",
  Title = "Co-ocorrência de Palavras-chave do Autor",
  size.cex = TRUE,
  label.cex = TRUE,
  edgesize = 3,
  edges.min = 3,
  community.repulsion = 0.1
)
```

```{r}
#| label: coocorrencia-salvar

# Salvar a rede
png(here("output", "figures", "09_coocorrencia_keywords.png"),
    width = 10, height = 8, units = "in", res = 300)

set.seed(2024)
networkPlot(
  rede_kw,
  n = 40,
  type = "fruchterman",
  Title = "Co-ocorrência de Palavras-chave do Autor",
  size.cex = TRUE,
  label.cex = TRUE,
  edgesize = 3,
  edges.min = 3,
  community.repulsion = 0.1
)

dev.off()
cat("Rede salva em: output/figures/09_coocorrencia_keywords.png\n")
```

# Mapa Temático (Thematic Map)

O **mapa temático** é a análise mais importante deste artigo. Ele posiciona os temas do campo em quatro quadrantes baseados em dois eixos:

- **Centralidade (eixo X):** Quão importante o tema é para o campo como um todo.
  Alta centralidade = tema central e bem conectado com outros temas.
- **Densidade (eixo Y):** Quão desenvolvido/maduro o tema está internamente.
  Alta densidade = tema coeso, com forte estrutura interna.

## Os 4 Quadrantes do Mapa Temático

```
                    Alta Densidade
                         |
    TEMAS NICHO          |      TEMAS MOTORES
    (bem desenvolvidos   |      (centrais e bem
    mas periféricos)     |      desenvolvidos)
                         |
    ─────────────────────┼─────────────────────
                         |
    TEMAS EMERGENTES     |      TEMAS BÁSICOS
    OU EM DECLÍNIO       |      (centrais mas ainda
    (periféricos e       |      pouco desenvolvidos)
    pouco desenvolvidos) |
                         |
                    Baixa Densidade
    Baixa Centralidade ──────── Alta Centralidade
```

**Interpretação para o artigo:**

- Se "decision support" / "governance" estiver no quadrante **emergente/declínio**:
  O tema existe mas é periférico e pouco desenvolvido → confirma o gap
- Se estiver **ausente** do mapa: O tema nem sequer é reconhecido como cluster relevante → gap ainda mais forte
- Se estiver como **tema básico**: É reconhecido como importante mas pouco desenvolvido → oportunidade de pesquisa clara

```{r}
#| label: mapa-tematico
#| fig-cap: "Mapa temático — posicionamento dos temas do campo em quatro quadrantes"

# Gerar o mapa temático usando keywords do autor
# field = "DE" usa as Author Keywords
# n = número mínimo de ocorrências para incluir a keyword
# minfreq = frequência mínima para incluir no mapa
mapa <- thematicMap(
  df,
  field = "DE",         # Author Keywords
  n = 250,              # Número de termos a considerar
  minfreq = 3,          # Frequência mínima para inclusão
  stemming = FALSE,     # Não aplicar stemming (manter termos originais)
  size = 0.5,           # Tamanho dos rótulos
  repel = TRUE          # Evitar sobreposição de rótulos
)

# O objeto retornado contém o plot e os dados dos clusters
print(mapa$map)
```

```{r}
#| label: mapa-salvar

# Salvar o mapa temático em alta resolução
ggsave(
  here("output", "figures", "10_mapa_tematico.png"),
  plot = mapa$map,
  width = 12, height = 10, dpi = 300
)

cat("Mapa temático salvo em: output/figures/10_mapa_tematico.png\n")
```

## Detalhamento dos Clusters do Mapa Temático

Vamos examinar a composição de cada cluster para identificar onde os temas de interesse (decision support, governance) se posicionam.

```{r}
#| label: clusters-mapa

# Extrair informações dos clusters
clusters_info <- mapa$clusters

cat("=== CLUSTERS DO MAPA TEMÁTICO ===\n\n")

# Iterar sobre cada cluster e mostrar seus termos
for (i in seq_len(nrow(clusters_info))) {
  # Determinar o quadrante baseado na centralidade e densidade
  centralidade <- clusters_info$rcentrality[i]
  densidade <- clusters_info$rdensity[i]

  quadrante <- case_when(
    centralidade >= 0.5 & densidade >= 0.5 ~ "MOTOR",
    centralidade < 0.5 & densidade >= 0.5 ~ "NICHO",
    centralidade >= 0.5 & densidade < 0.5 ~ "BÁSICO",
    TRUE ~ "EMERGENTE/DECLÍNIO"
  )

  cat(sprintf("Cluster '%s' [%s]\n", clusters_info$name[i], quadrante))
  cat(sprintf("  Centralidade: %.3f | Densidade: %.3f\n",
              centralidade, densidade))
  cat(sprintf("  Palavras: %s\n\n", clusters_info$words[i]))
}
```

```{r}
#| label: exportar-clusters

# Exportar dados dos clusters para análise detalhada
write_csv(clusters_info, here("output", "tables", "clusters_mapa_tematico.csv"))
cat("Dados dos clusters exportados para: output/tables/clusters_mapa_tematico.csv\n")
```

# Evolução Temática (Thematic Evolution)

Análise de como os temas evoluíram ao longo do tempo, dividindo o período em subperíodos para observar mudanças.

```{r}
#| label: evolucao-tematica
#| fig-cap: "Evolução temática ao longo do período de estudo"

# Dividir o período em fatias temporais para análise de evolução
# Sugestão: 2015-2019 (fase inicial) e 2020-2024 (fase de crescimento)
evolucao <- thematicEvolution(
  df,
  field = "DE",
  years = c(2019),       # Ponto de corte entre os períodos
  n = 100,               # Número de termos por período
  minFreq = 3            # Frequência mínima
)

# Plotar o Sankey diagram da evolução temática
plotThematicEvolution(evolucao$Nodes, evolucao$Edges)
```

```{r}
#| label: evolucao-salvar

# Salvar a evolução temática
png(here("output", "figures", "11_evolucao_tematica.png"),
    width = 14, height = 8, units = "in", res = 300)

plotThematicEvolution(evolucao$Nodes, evolucao$Edges)

dev.off()
cat("Evolução temática salva em: output/figures/11_evolucao_tematica.png\n")
```

# Resumo da Análise de Keywords

As análises deste notebook revelam:

1. **Keywords dominantes:** Os termos mais frequentes indicam os focos principais da pesquisa (provavelmente IoT, BIM, simulation, etc.)

2. **Clusters temáticos:** A rede de co-ocorrência mostra como os temas se agrupam, revelando subcampos distintos

3. **Mapa temático:** Posiciona cada tema em relação à sua centralidade e maturidade no campo. **Esta é a evidência principal do artigo.**

4. **Gap identificado:** A posição (ou ausência) de termos como "decision support" e "public management" no mapa temático sustenta a principal contribuição do artigo.

> **Para o artigo:** O mapa temático deve ser discutido extensivamente
> na seção de Discussion, conectando a posição dos temas ao argumento
> de que a dimensão de suporte à decisão gerencial pública é um gap
> significativo na literatura.

> **Próximo passo:** O notebook `05_results_summary.qmd` compila
> todos os resultados em um formato adequado para o manuscrito.
