---
title: "05 — Síntese dos Resultados"
subtitle: "Bibliometria de Gêmeos Digitais para Cidades Inteligentes"
author: "[Nome do Autor]"
date: today
format:
  pdf:
    toc: true
    toc-depth: 3
    number-sections: true
    fig-width: 10
    fig-height: 6
    documentclass: article
    geometry: margin=2.5cm
    fontsize: 11pt
    colorlinks: true
execute:
  warning: false
  message: false
---

# Introdução

Este notebook compila os principais resultados de todos os notebooks
anteriores em um formato que pode ser usado diretamente na escrita
do manuscrito para a revista Cities. Cada seção corresponde a uma
parte dos Resultados do artigo.

# Carregar Pacotes e Dados

```{r}
#| label: setup

library(bibliometrix)
library(tidyverse)
library(knitr)
library(here)

# Carregar dados processados
df <- readRDS(here("data", "processed", "df_bibliometria.rds"))

# Carregar tabelas geradas anteriormente
pub_ano <- read_csv(here("output", "tables", "publicacoes_por_ano.csv"))
top_journals <- read_csv(here("output", "tables", "top_journals.csv"))
top_citados <- read_csv(here("output", "tables", "top_citados.csv"))
stats_gerais <- read_csv(here("output", "tables", "estatisticas_gerais.csv"))
clusters <- read_csv(here("output", "tables", "clusters_mapa_tematico.csv"))

cat("Todos os dados carregados com sucesso.\n")
```

# Visão Geral do Corpus

Esta tabela resume as características gerais do corpus bibliométrico
analisado. Deve ser incluída no início da seção de Resultados.

```{r}
#| label: tabela-geral

# Tabela de visão geral formatada para publicação
kable(
  stats_gerais,
  col.names = c("Metric", "Value"),
  caption = "Table 1 — General overview of the bibliometric corpus on digital twins for smart cities (Scopus, 2015–2024)"
)
```

# Crescimento da Produção Científica

Texto sugerido para o manuscrito (adaptar com dados reais):

> The scientific production on digital twins applied to smart cities
> showed a [growing/exponential] trend over the study period.
> From [X] articles in 2015, the field grew to [Y] articles in 2024,
> representing a [Z]-fold increase. The most significant growth occurred
> between [year] and [year], coinciding with [contextual explanation].

```{r}
#| label: crescimento-dados

# Dados de crescimento para o texto
cat("Dados de crescimento temporal:\n")
kable(pub_ano, col.names = c("Year", "Articles"))

# Calcular taxa de crescimento
if (nrow(pub_ano) >= 2) {
  primeiro_ano <- pub_ano$Artigos[1]
  ultimo_ano <- pub_ano$Artigos[nrow(pub_ano)]
  crescimento <- round(ultimo_ano / max(primeiro_ano, 1), 1)
  cat(sprintf("\nCrescimento total: %dx (de %d para %d artigos)\n",
              crescimento, primeiro_ano, ultimo_ano))
}
```

# Distribuição Geográfica

```{r}
#| label: geografia

# Análise bibliométrica para extrair dados de países
resultados <- biblioAnalysis(df)

# Tabela de países para o artigo
paises <- resultados$Countries %>%
  as.data.frame() %>%
  head(10)

names(paises) <- c("Country", "Articles")

kable(
  paises,
  caption = "Table 2 — Top 10 countries by scientific production"
)
```

# Periódicos Mais Relevantes

```{r}
#| label: journals

kable(
  top_journals,
  col.names = c("Journal", "Articles"),
  caption = "Table 3 — Top 10 most productive journals"
)
```

# Artigos Mais Influentes

```{r}
#| label: citados

kable(
  top_citados,
  caption = "Table 4 — Top 10 most cited articles in the corpus"
)
```

# Estrutura Temática do Campo

Esta é a seção mais importante para o argumento do artigo. Deve apresentar
o mapa temático e interpretar o posicionamento dos clusters.

```{r}
#| label: temas

# Apresentar os clusters do mapa temático
kable(
  clusters %>% select(name, rcentrality, rdensity, words),
  col.names = c("Cluster", "Centrality", "Density", "Keywords"),
  digits = 3,
  caption = "Table 5 — Thematic clusters from the strategic diagram (thematic map)"
)
```

# Interpretação do Gap

Seção para conectar os resultados ao argumento principal do artigo.

```{r}
#| label: gap-analysis

# Verificar presença de termos de decisão/gestão nos clusters
cat("=== ANÁLISE DO GAP — SUPORTE À DECISÃO NA GESTÃO PÚBLICA ===\n\n")

# Termos a procurar nos clusters
termos_decisao <- c("decision", "governance", "management", "policy",
                     "public", "municipal", "administration")

clusters_com_decisao <- clusters %>%
  filter(str_detect(tolower(words), paste(termos_decisao, collapse = "|")))

if (nrow(clusters_com_decisao) > 0) {
  cat("Clusters que contêm termos relacionados a decisão/gestão:\n\n")
  for (i in seq_len(nrow(clusters_com_decisao))) {
    centralidade <- clusters_com_decisao$rcentrality[i]
    densidade <- clusters_com_decisao$rdensity[i]

    quadrante <- case_when(
      centralidade >= 0.5 & densidade >= 0.5 ~ "MOTOR (central + developed)",
      centralidade < 0.5 & densidade >= 0.5 ~ "NICHE (developed but peripheral)",
      centralidade >= 0.5 & densidade < 0.5 ~ "BASIC (central but underdeveloped)",
      TRUE ~ "EMERGING/DECLINING (peripheral + underdeveloped)"
    )

    cat(sprintf("  '%s' → Quadrante: %s\n", clusters_com_decisao$name[i], quadrante))
    cat(sprintf("    Centralidade: %.3f | Densidade: %.3f\n",
                centralidade, densidade))
    cat(sprintf("    Termos: %s\n\n", clusters_com_decisao$words[i]))
  }
} else {
  cat("NENHUM cluster contém termos relacionados a decisão ou gestão pública.\n")
  cat("Isso constitui evidência forte do gap identificado.\n\n")
  cat("Implicação para o artigo: A dimensão de suporte à decisão gerencial\n")
  cat("pública está AUSENTE da estrutura temática do campo, confirmando que\n")
  cat("este é um gap significativo na literatura.\n")
}
```

# Texto-Base para Sections do Artigo

## Para a seção Discussion

```{r}
#| label: texto-discussion

cat("
PONTOS PARA A DISCUSSION (adaptar com dados reais):

1. O campo de gêmeos digitais para cidades inteligentes apresentou
   crescimento [exponencial/acelerado] entre 2015 e 2024, com [X]
   artigos publicados no período.

2. A produção é dominada por [países], com forte presença de periódicos
   de [áreas disciplinares], sugerindo que o campo é primariamente
   orientado por [tecnologia/engenharia].

3. O mapa temático revela que os temas motores do campo são [temas],
   enquanto [temas] aparecem como temas básicos ou emergentes.

4. ACHADO CENTRAL: A dimensão de suporte à decisão gerencial pública
   [está posicionada como tema emergente/periférico / está completamente
   ausente da estrutura temática]. Isso indica que, apesar do potencial
   dos gêmeos digitais como ferramentas de apoio à decisão urbana,
   a literatura ainda não incorporou sistematicamente essa perspectiva.

5. Este gap representa uma oportunidade de pesquisa significativa,
   especialmente considerando as demandas crescentes de gestores
   públicos por ferramentas baseadas em evidências para governança urbana.
")
```

## Para a seção Conclusions

```{r}
#| label: texto-conclusions

cat("
PONTOS PARA AS CONCLUSIONS (adaptar):

CONTRIBUIÇÕES:
- Mapeamento abrangente de [X] artigos sobre DT × smart cities (2015-2024)
- Identificação da estrutura temática do campo via mapa temático
- Evidência do gap de suporte à decisão na gestão pública
- Agenda de pesquisa para conectar gêmeos digitais à decisão urbana

LIMITAÇÕES:
- Base única (Scopus) — futuras pesquisas podem incluir Web of Science
- Apenas artigos em inglês
- Análise bibliométrica não substitui revisão sistemática qualitativa
- Período limitado a 2015-2024

AGENDA FUTURA (conexão com tese de doutorado):
- Revisão sistemática qualitativa dos artigos que abordam decision support
- Estudo de caso em cidade brasileira
- Framework conceitual para DT como ferramenta de decisão pública
")
```

# Checklist Final do Artigo

```{r}
#| label: checklist

cat("
=== CHECKLIST DE RESULTADOS PARA O MANUSCRITO ===

Seção 4 - Results:
[ ] Tabela 1: Visão geral do corpus (métricas gerais)
[ ] Figura 1: Evolução temporal de publicações
[ ] Tabela 2: Top 10 países produtores
[ ] Figura 2: Gráfico de países
[ ] Tabela 3: Top 10 periódicos
[ ] Tabela 4: Top 10 artigos mais citados
[ ] Figura 3: Rede de co-citação de autores
[ ] Figura 4: Mapa de colaboração entre países
[ ] Figura 5: Rede de co-ocorrência de keywords
[ ] Figura 6: Mapa temático (PRINCIPAL)
[ ] Tabela 5: Clusters do mapa temático
[ ] Figura 7: Evolução temática (Sankey diagram)

Seção 5 - Discussion:
[ ] Interpretação do crescimento do campo
[ ] Análise dos temas motores vs. periféricos
[ ] Discussão do gap de decision support
[ ] Conexão com a pergunta de pesquisa

Requisitos Cities:
[ ] 7.000-9.000 palavras
[ ] Abstract estruturado (max 250 palavras)
[ ] 4-6 keywords
[ ] 3-5 highlights (max 85 chars cada)
[ ] Figuras 300 DPI
[ ] Declaração de conflito de interesses
[ ] Declaração de uso de IA
")
```

```{r}
#| label: sessao

# Informação da sessão para reprodutibilidade
sessionInfo()
```
