---
title: "06 — Diagrama PRISMA"
subtitle: "Bibliometria de Gêmeos Digitais para Cidades Inteligentes"
author: "Leonardo Camilo"
date: today
format:
  pdf:
    toc: true
    toc-depth: 3
    number-sections: true
    fig-width: 10
    fig-height: 12
    documentclass: article
    geometry: margin=2.5cm
    fontsize: 11pt
    colorlinks: true
execute:
  warning: false
  message: false
---

# Introdução

Este notebook gera o diagrama PRISMA (Preferred Reporting Items for Systematic
Reviews and Meta-Analyses) que documenta todas as etapas de identificação,
triagem e inclusão dos artigos no corpus bibliométrico.

O diagrama é obrigatório para publicação na revista Cities e segue as
diretrizes PRISMA 2020.

# Carregar Pacotes

```{r}
#| label: setup

# Configurar repositório CRAN
if (is.null(getOption("repos")) || getOption("repos")["CRAN"] == "@CRAN@") {
  options(repos = c(CRAN = "https://cloud.r-project.org"))
}

# Instalar PRISMAstatement se necessário
if (!require("PRISMAstatement", quietly = TRUE)) {
  install.packages("PRISMAstatement")
}

library(PRISMAstatement)
library(here)
```

# Números do Fluxo PRISMA

Preencha os números abaixo conforme o processo real de triagem.
Estes valores devem ser atualizados após cada etapa.

```{r}
#| label: numeros-prisma

# ============================================================
# PREENCHER COM OS NÚMEROS REAIS APÓS CADA ETAPA
# ============================================================

# ETAPA 1: Identificação — registros recuperados das bases
n_scopus      <- 671    # Artigos recuperados do Scopus
n_wos         <- 1052   # Artigos recuperados da Web of Science
n_total_bruto <- n_scopus + n_wos  # Total bruto antes de deduplicação

# ETAPA 2: Deduplicação — registros duplicados entre as bases
# (atualizar após rodar mergeDbSources() no notebook 01)
n_duplicatas  <- NA     # TODO: preencher após deduplicação
n_apos_dedup  <- NA     # TODO: n_total_bruto - n_duplicatas

# ETAPA 3: Triagem por título — artigos excluídos por título
# (atualizar após triagem no Parsif.al)
n_excl_titulo <- NA     # TODO: preencher após triagem por título
n_apos_titulo <- NA     # TODO: n_apos_dedup - n_excl_titulo

# ETAPA 4: Triagem por abstract — artigos excluídos por abstract
# (atualizar após triagem no Parsif.al)
n_excl_abstract <- NA   # TODO: preencher após triagem por abstract
n_incluidos     <- NA   # TODO: n_apos_titulo - n_excl_abstract

# Exibir resumo
cat("=== FLUXO PRISMA — NÚMEROS ATUAIS ===\n\n")
cat(sprintf("Identificação:     Scopus (%d) + WoS (%d) = %d\n",
            n_scopus, n_wos, n_total_bruto))
cat(sprintf("Duplicatas:        -%s → %s registros únicos\n",
            ifelse(is.na(n_duplicatas), "???", n_duplicatas),
            ifelse(is.na(n_apos_dedup), "???", n_apos_dedup)))
cat(sprintf("Excl. por título:  -%s → %s registros\n",
            ifelse(is.na(n_excl_titulo), "???", n_excl_titulo),
            ifelse(is.na(n_apos_titulo), "???", n_apos_titulo)))
cat(sprintf("Excl. por abstract:-%s → %s registros\n",
            ifelse(is.na(n_excl_abstract), "???", n_excl_abstract),
            ifelse(is.na(n_incluidos), "???", n_incluidos)))
cat(sprintf("\nIncluídos na análise: %s artigos\n",
            ifelse(is.na(n_incluidos), "???", n_incluidos)))
```

# Gerar Diagrama PRISMA

O diagrama só será gerado quando todos os números estiverem preenchidos.

```{r}
#| label: prisma-diagram
#| fig-cap: "PRISMA 2020 flow diagram for the systematic bibliometric review"

# Verificar se todos os números foram preenchidos
todos_preenchidos <- !any(is.na(c(
  n_duplicatas, n_apos_dedup,
  n_excl_titulo, n_apos_titulo,
  n_excl_abstract, n_incluidos
)))

if (todos_preenchidos) {

  # Gerar diagrama PRISMA usando o pacote PRISMAstatement
  # A função prisma() gera um flowchart no estilo PRISMA 2020
  prisma(
    found         = n_total_bruto,
    found_other   = 0,
    no_dupes      = n_apos_dedup,
    screened       = n_apos_dedup,
    screen_exclusions = n_excl_titulo,
    full_text     = n_apos_titulo,
    full_text_exclusions = n_excl_abstract,
    qualitative   = n_incluidos,
    quantitative  = n_incluidos,
    width = 800,
    height = 800,
    font_size = 11
  )

} else {
  cat("\n=====================================================\n")
  cat("DIAGRAMA PRISMA AINDA NÃO GERADO\n")
  cat("=====================================================\n\n")
  cat("Motivo: Nem todos os números foram preenchidos.\n\n")
  cat("Etapas pendentes:\n")
  if (is.na(n_duplicatas))    cat("  [ ] Deduplicação (rodar mergeDbSources no notebook 01)\n")
  if (is.na(n_excl_titulo))   cat("  [ ] Triagem por título (Parsif.al)\n")
  if (is.na(n_excl_abstract)) cat("  [ ] Triagem por abstract (Parsif.al)\n")
  cat("\nApós completar cada etapa, atualize os números no chunk\n")
  cat("'numeros-prisma' acima e re-renderize este notebook.\n")
}
```

# Salvar Diagrama

```{r}
#| label: salvar-prisma

if (todos_preenchidos) {
  # Salvar como PNG
  png(here("output", "figures", "00_prisma_diagram.png"),
      width = 800, height = 800, res = 150)

  prisma(
    found         = n_total_bruto,
    found_other   = 0,
    no_dupes      = n_apos_dedup,
    screened       = n_apos_dedup,
    screen_exclusions = n_excl_titulo,
    full_text     = n_apos_titulo,
    full_text_exclusions = n_excl_abstract,
    qualitative   = n_incluidos,
    quantitative  = n_incluidos,
    width = 800,
    height = 800,
    font_size = 11
  )

  dev.off()
  cat("Diagrama PRISMA salvo em: output/figures/00_prisma_diagram.png\n")
} else {
  cat("Diagrama não salvo — números pendentes.\n")
}
```

# Critérios de Inclusão e Exclusão

Para referência no manuscrito, os critérios aplicados em cada etapa:

**Critérios de inclusão:**

- Artigos publicados em periódicos revisados por pares
- Idioma: Inglês
- Tema: Gêmeos digitais aplicados a contextos urbanos ou de cidades inteligentes
- Disponível nas bases Scopus e/ou Web of Science

**Critérios de exclusão (triagem por título):**

- Artigos sobre digital twins em contextos não-urbanos (manufatura, saúde, etc.)
  que mencionam "urban" apenas tangencialmente
- Artigos exclusivamente sobre smart grids/energy sem componente urbano
- Artigos sobre gêmeos biológicos (biological twins)

**Critérios de exclusão (triagem por abstract):**

- Artigos que mencionam digital twin apenas como trabalho futuro
- Artigos sem relação substantiva com planejamento ou gestão urbana
- Conference papers ou extended abstracts erroneamente classificados como articles

# Notas Metodológicas

- A busca não aplicou filtro temporal; o período resultante (2017–2025) reflete
  a emergência natural do campo
- As bases Scopus e WoS foram escolhidas por serem as mais abrangentes para
  literatura científica em engenharia, tecnologia e gestão urbana
- A deduplicação é realizada automaticamente pelo `bibliometrix::mergeDbSources()`
  com base no DOI e título
- A triagem manual foi realizada na plataforma Parsif.al
- O Scopus não incluiu referências citadas na exportação; análises de co-citação
  e coupling bibliográfico utilizam apenas dados da Web of Science
